臺灣彰化地方法院刑事判決　　　　　　　95年度易字第1420號
公　訴　人　臺灣彰化地方法院檢察署檢察官
被　　　告　甲○○
上列被告因詐欺案件，經檢察官提起公訴（95年度偵字第8903號
），本院合議庭裁定由受命法官獨任進行簡式審判程序，判決如
下：
    主  文
甲○○幫助意圖為自己不法之所有，以詐術使人將本人之物交付
，處有期徒刑肆月，如易科罰金，以佰元即新臺幣玖佰元折算
壹日。
    事  實
一、甲○○雖可預見金融帳戶係個人理財之重要工具，關係個人
    財產、信用之表徵，一般人利用他人名義之金融帳戶，常與
    詐欺取財之犯罪密切相關，且取得他人存摺之目的，在於收
    取贓款及掩飾犯行不易遭人追查，又對於提供帳戶之行為本
    身，雖無引發他人萌生犯罪之確信，但仍不顧他人所可能遭
    受之危險，竟基於縱若有人持以犯詐欺取財罪亦不違反其本
    意之幫助犯意，於民國95年4月初某日，在臺中火車站，將
    其於95年3月28日所開立之中華郵政股份有限公司彰化北斗
    郵局（下稱北斗郵局）帳戶（局號：0000000號、帳號：000
    0000號）之存摺、提款卡、密碼等物，交付予姓名年籍不詳
    、綽號「阿本」之成年女子，容任他人使用其帳戶遂行財產
    犯罪之目的。該成年女子與其所屬之詐騙集團成員則基於意
    圖為自己不法所有之犯意，由該集團成員於95年3月31日某
    時，撥打電話予乙○○佯稱其身分遭冒用，要求乙○○將存
    款匯至指定帳戶接受調查，致乙○○陷於錯誤，陸續匯入4
    筆款項至詐騙集團成員指定之帳戶，其中第4筆即係於95年4
    月7日匯入新臺幣（下同）729,872元至甲○○之上開北斗郵
    局帳戶。嗣乙○○發覺受騙而報警處理，經警循線查悉上情
    。
二、案經基隆市警察局第二分局報告臺灣基隆地方法院檢察署呈
    請臺灣高等法院檢察署移轉臺灣彰化地方法院檢察署檢察官
    偵查起訴。
    理  由
一、本案被告甲○○所犯係死刑、無期徒刑、最輕本刑為3年以
    上有期徒刑以外之罪，其於準備程序就前揭被訴事實為有罪
    之陳述，經受命法官告知簡式審判程序之旨，並聽取被告與
    公訴人之意見後，本院認無不得或不宜改依簡式審判程序進
    行之處，爰依刑事訴訟法第273條之1第1項、第284條之1，
    裁定本案由受命法官獨任進行簡式審判程序。
二、訊據被告甲○○對於上揭事實坦承不諱，並經被害人乙○○
    於警詢時指述綦詳，復有存款明細（儲戶收執聯）1紙、以
    局號帳號查詢客戶資本資料、客戶歷史交易清單各1份在卷
    可憑，足認被告之任意性自白與事實相符，應堪採信。又按
    刑法上之故意，分為直接故意（確定故意）與間接故意（不
    確定故意），「行為人對於構成犯罪之事實，明知並有意使
    其發生者」為直接故意，「行為人對於構成犯罪之事實，預
    見其發生而其發生並不違背其本意者」為間接故意，又間接
    故意與有認識的過失（又稱疏虞過失）之區別，在於二者對
    構成犯罪之事實雖均預見其能發生，但前者對其發生並不違
    背其本意，後者則確信其不發生。被告率將其所開立之北斗
    郵局帳戶交予真實姓名、年籍不詳之成年女子，且與該名女
    子並非熟識，衡之常情，如此乖離常態之交易行為，就一般
    具有相當社會經驗之人而言，當可輕易預見該人收取存摺、
    印章、提款卡及密碼等物係供作非法使用。再者，蒐集他人
    金融機構帳戶作為被害人匯入款項之交易媒介，用以隱匿真
    正犯罪者身分及資金流向之犯罪模式，多係用於詐欺取財之
    犯罪，此乃一般使用人頭帳戶常見之非法利用類型，復經大
    眾傳播媒體再三披露，被告亦無從諉為不知。則該名不詳姓
    名成年女子於取得被告提供之金融機構帳戶後，嗣經用於詐
    欺取財之不法用途，此種犯罪手法仍未逸脫於被告幫助他人
    犯罪意思之外，即屬被告所預見。而被告提供金融機構帳戶
    在先，縱已得悉該名女子可能作為上開犯罪用途，卻又容任
    該項犯罪行為之繼續實現，毫無積極取回前揭物品或其他主
    觀上認為不致發生該項犯罪結果之確信，足徵前揭犯罪行為
    自仍不違其本意，被告應具有幫助他人詐欺取財犯罪之間接
    故意。綜上所陳，本案事證已臻明確，被告犯行洵堪認定，
    應予依法論科。
三、查被告行為後，刑法於94年2月2日修正公布，於95年7月1日
    施行。按行為後法律有變更者，適用行為時之法律，但行為
    後之法律有利於行為人者，適用最有利於行為人之法律，現
    行刑法第2條第1項訂有明文。此條規定乃與刑法第1條罪刑
    法定主義契合，而貫徹法律禁止溯及既往原則，係規範行為
    後法律變更所生新舊法律比較適用之準據法，是刑法第2條
    本身雖經修正，但刑法第2條既屬適用法律之準據法，本身
    尚無比較新舊法之問題，應一律適用裁判時之現行刑法第2
    條規定以決定適用之刑罰法律，合先敘明。又以本次刑法修
    正之比較新舊法，應就罪刑有關之共犯、未遂犯、想像競合
    犯、牽連犯、連續犯、結合犯，以及累犯加重、自首減輕暨
    其他法定加減原因（如身分加減）與加減例等一切情形，綜
    其全部罪刑之結果而為比較，最高法院95年5月23日95年度
    第8次刑庭會議決議可資參照。經查：
（一）刑法第339條第1項詐欺取財罪，法定刑得科或併科銀元1
      千元以下罰金，依修正後刑法施行法增訂第1條之1：「中
      華民國94年1月7日刑法修正施行後，刑法分則編所定罰金
      之貨幣單位為新臺幣。94年1月7日刑法修正時，刑法分則
      編未修正之條文定有罰金者，自94年1月7日刑法修正施行
      後，就其所定數額提高為30倍。但72年6月26日至94年1月
      7日新增或修正之條文，就其所定數額提高為3倍」及修正
      後刑法第33條第5款：「主刑之種類如下：五、罰金：新
      臺幣1千元以上，以百元計算之」等規定，是依修正後之
      法律，刑法第339條第1項詐欺取財罪所得科處之罰金刑最
      高為新臺幣3萬元、最低為新臺幣1千元；然依被告行為時
      之刑罰法律，即罰金罰鍰提高標準條例第1條前段規定之
      提高倍數10倍及刑法第33條第5款規定之罰金最低額1元計
      算，該罪之罰金刑最高為銀元1萬元，最低額為銀元1元，
      若換算為新臺幣，最高額雖與新法同為新臺幣3萬元，然
      最低額僅為新臺幣3元。因此，比較上述修正前、後之刑
      罰法律，自以被告行為時關於科處罰金刑之法律較有利於
      被告。
（二）刑法第30條共犯之規定，修正前之規定為：「幫助他人犯
      罪者，為從犯。雖他人不知幫助之情者，亦同。從犯之處
      罰，得按正犯之刑減輕之」，修正施行後之規定則為：「
      幫助他人實行犯罪行為者，為幫助犯。雖他人不知幫助之
      情者，亦同。幫助犯之處罰，得按正犯之刑減輕之」，揆
      諸本條之修正理由係為釐清幫助犯從屬性之疑義，並明示
      幫助犯之成立，亦以被幫助者著手犯罪之實行，且具備違
      法性為必要，是應僅屬法理之明文化，而非屬法律之變更
      ，而無比較適用之問題，應逕適用裁判時法。
（三）又被告行為時之易科罰金折算標準，修正前罰金罰鍰提高
      標準條例第2條前段（現已刪除）規定，就其原定數額提
      高為100倍折算1日，則本件被告行為時之易科罰金折算標
      準，應以銀元300元折算1日，經折算為新臺幣後，應以新
      臺幣900 元折算為1日。惟修正公布施行之刑法第41條第
      一項前段則規定：「犯最重本刑為5年以下有期徒刑以下
      之刑之罪，而受6個月以下有期徒刑或拘役之宣告者，得
      以新臺幣1千元、2千元或3千元折算1日，易科罰金。」比
      較修正前後之易科罰金折算標準，以95年7月1日修正公布
      施行前之規定，較有利於被告，則應依刑法第2條第1項前
      段，適用修正前刑法第41條第1項前段、修正前罰金罰鍰
      提高標準條例第2條規定，定其易科罰金之折算標準。
（四）綜合上述各條文修正前、後之比較，揆諸前揭最高法院決
      議及修正後刑法第2條第1項規定之「從舊、從輕」原則，
      自應適用被告行為時之法律，即修正前刑法第33條第5款
      、第41條第1項前段之相關規定及罰金罰鍰提高標準條例
      第1條前段、第2條規定，予以論處。
四、按刑法上之幫助犯，係對於犯罪與正犯有共同之認識，而以
    幫助之意思，對於正犯資以助力，而未參與實施犯罪之行為
    者而言（最高法院75年度臺上字第1509號、88年度臺上字第
    1270號判決意旨可資參照）。是以，如未參與實施犯罪構成
    要件之行為，且係出於幫助之意思提供助力，即屬幫助犯，
    而非共同正犯。查本件前揭綽號「阿本」之成年女子及其所
    屬之詐騙集團成員基於意圖為自己不法所有之犯意，以前揭
    方式為詐術，使被害人乙○○陷於錯誤，而將本人之財物交
    付，該綽號「阿本」之成年女子及其所屬之詐欺集團成員所
    為，自係犯刑法第339條第1項之詐欺取財罪。又被告提供上
    開帳戶之存摺、提款卡、密碼等物予前開綽號「阿本」之成
    年女子，供「阿本」及所屬之詐欺集團成員為前揭詐欺取財
    之帳戶使用，顯係基於幫助他人詐欺取財之犯意，且其提供
    帳戶予他人之行為係屬刑法詐欺取財罪構成要件以外之行為
    ，其既以幫助他人犯罪之意思而參與犯罪構成要件以外之行
    為，且在無證據證明被告係以正犯而非以幫助犯之犯意參與
    犯罪之情形下，依上開說明，應認其所為係幫助犯而非正犯
    行為。故核被告甲○○所為，係犯刑法第30條第1項前段、
    第339條第1項之幫助詐欺取財罪。被告幫助他人犯罪，應依
    刑法第30條第2項規定，按正犯之刑減輕之。爰審酌被告所
    為助長詐欺集團之猖獗，影響社會交易安全，增加被害人追
    償及警察機關偵查犯罪之困難，被害人所匯入之款項金額甚
    鉅，惟念及其犯後坦承犯行，暨其並無前科之素行、犯罪動
    機、目的、手段等一切情狀，量處如主文所示之刑，並依修
    正前刑法第41條第1項前段諭知易科罰金之折算標準，以示
    懲儆。
據上論斷，應依刑事訴訟法第273條之1第1項、第299條第1項前
段，刑法第2條第1項前段、第30條第1項前段、第2項、第339條
第1項，修正前刑法第41條第1項前段，罰金罰鍰提高標準條例第
1條前段、修正前罰金罰鍰提高標準條例第2條，現行法規所定貨
幣單位折算新臺幣條例第2條，判決如主文。
本案經檢察官郭玄義到庭執行職務。
中　　華　　民　　國　　96　　年　　2　　月　　27　　日
                  刑事第二庭         法  官  尚安雅
以上正本證明與原本無異。
如不服本判決，應於判決送達後十日內向本院提出上訴狀 (須附
繕本 )。
告訴人或被害人對於判決如有不服具備理由請求檢察官上訴者，
其上訴期間之計算係以檢察官收受判決正本之日期為準。
中　　華　　民　　國　　96　　年　　2　　月　　27　　日
                                     書記官  黃家宏
附錄本案論罪科刑法條全文：
中華民國刑法第339條
（普通詐欺罪）
意圖為自己或第三人不法之所有，以詐術使人將本人或第三人之
物交付者，處5 年以下有期徒刑、拘役或科或併科1 千元以下罰
金。
以前項方法得財產上不法之利益或使第三人得之者，亦同。
前二項之未遂犯罰之。
